臺灣高等法院高雄分院刑事判決　　　　　　　　　　九十一年度上易字第三九五號
　　上　訴　人
　　即　被　告　乙○○
　　選任辯護人　王叡齡　律師
　　　　　　　　鍾夢賢
　　　　　　　　莊美玲　律師
　　上　訴　人
　　即　被　告　甲○○
右上訴人等因竊盜等案件，不服台灣高雄地方法院八十九年度易字第四八四號中華
民國九十年十月二十五日第一審判決（起訴案號：台灣高雄地方法院檢察署八十九年
度偵字第一一七一九號），提起上訴，本院判決如左：
    主  文
原判決關於乙○○、甲○○部分均撤銷。
乙○○結夥三人以上竊盜，處有期徒刑柒月。
甲○○結夥三人以上竊盜，處有期徒刑陸月，如易科罰金，以佰元折算壹日。
    事  實
一、乙○○於民國八十九年五月間，以每日工資新台幣（下同）一千五百元之價格僱
    用知情之劉銘華（已判決確定）擔任挖土機（俗稱怪手）司機，並僱用盧春富、
    陳清洲（盧春富、陳清洲已判決確定）及甲○○擔任載運砂石之卡車司機（載運
    每立方公尺砂石可得工資十三元），其五人共同基於意圖為自己及第三人不法所
    有之概括犯意聯絡，於同年五月二十二日上午七時三十分許，未經申請許可，由
    劉銘華駕駛挖土機（型號ＨＩＴＡＣＨＩ‧ＥＸ二ＯＯ，機號：0000000
    0號）在高雄縣旗山溪月眉大橋上游約八十公尺處屬河川行水區之公有水利地上
    挖取砂土石，甲○○、盧春富、陳清洲則於上址分別駕駛拼裝車載運上開砂土石
    經由月眉大橋至橋之另一邊他人空地處堆放，共載運約七十七車次（甲○○載運
    二十五車次，盧春富載運二十六車次，陳清洲載運二十六車次，起訴書誤載為共
    約二十五車次），竊取而堆置之砂土石量總計約三百二十立方公尺，置於自己實
    力支配之下，足以損害於國有財產權益及經濟部水利處第七河川局（以下簡稱水
    利處第七河川局）管理機關對河川之管理及保護利用權益。嗣於同日下午二時許
    ，為警當場查獲。
二、案經高雄縣警察局旗山分局報請臺灣高雄地方法院檢察署檢察官偵查起訴。
    理  由
一、訊據上訴人即被告乙○○坦承有於右揭時地僱用其餘被告挖掘、載運行水區內砂
    土石之事實，被告甲○○亦不否認有於右揭時地載運砂土石之事實，惟均否認盜
    採砂土石或違反水利法之犯行，被告乙○○辯稱：因案外人黃昭仁在案發前十幾
    天，從新加坡打電話給我，說他在一個多月前回國時發現現場有遭人傾倒、堆置
    廢棄物，委託我去現場清運，所以我才僱用劉銘華、甲○○、盧春富、陳清洲等
    人去清運，我與劉銘華、甲○○、盧春富、陳清洲在現場挖取之地點，應係警卷
    地籍圖上所示「堆置區」，而非該地籍圖上所示「採取區」，挖取後運至月眉橋
    對面去丟棄，我與黃昭仁並未約定清運費用或清運期間，只說清到完為止，他說
    清運完準備要在該處種農作物云云。被告甲○○辯稱：乙○○說要整地，我就負
    責將砂土石用拼裝車載出去，我是受僱於被告乙○○，聽他命令行事，不知行為
    違法，亦無竊取之意思云云。
二、經查：
  (一)被告乙○○僱用劉銘華駕駛挖土機挖取砂土石之土地，係高雄縣旗山溪月眉大橋
    上游約八十公尺處屬河川行水區之公有水利地等情，業經証人沈偉（即水利處第
    七河川局人員）於原審法院九十年九月十二日審理時證述明確，並有其當庭提出
    之地籍圖一紙在卷可憑，其亦證稱：圖上淡藍色線是「河川行水區域線」，綠色
    線是「河川區域線」，而本件遭被告挖取之採取區，有三分之二在行水區內，另
    三分之一部分仍屬河川區域等語（見原審卷第八十二頁），並有高雄縣警察局旗
    山分局警備隊警員會同水利處第七河川局河川駐警於八十九年五月二十二日製作
    之現場會勘紀錄表、地籍圖（以下所稱地籍圖，均係指此份警卷內所附地籍圖）
    各一份及現場相片六幀並扣押現場採掘及運送之機具（見警卷第十一至十八頁）
    在卷可憑，足證本件所挖取砂石之土地所在區域確屬水利法第七十八條第一項第
    三款所規定「行水區」無疑。
  (二)證人陳保田（即高雄縣警察局旗山分局警備隊警員）於原審證稱：我們平時就有
    在案發地點附近巡邏，在查獲當日之前就發現有怪手在現場挖取砂土石，但因只
    看見怪手而沒看見砂石車載運出去，所以未取締，查獲當日我們發現有挖土機在
    月眉橋附近挖砂石，並有拼裝車載運砂土石離開至月眉橋的另一頭，就前往取締
    。查獲時現場有一個坑洞（即地籍圖上所繪「採取區」），在坑洞旁停有兩台挖
    土機，其中一台當時無人駕駛，另一台則正在挖砂土石放到拼裝砂石車上（如警
    卷照片一），我們在現場觀察地籍圖上所繪「採取區」、「堆置區」之挖掘、堆
    置痕跡，都是新翻動過之痕跡，且現場地上之機具輪胎痕，都是由「採取區」通
    到「堆置區」的等語；另證人何國華亦為高雄縣警察局旗山分局警備隊警員復證
    稱：我們到現場會勘時，發現被告挖採地點（在河邊，屬於河川區域）有一個長
    約二十公尺，寬約八公尺，最深處約四公尺的坑洞，有遭回填混泥土塊的情形（
    按此部分尚無證據證明係被告等所傾倒）等語（見原審卷第八十七頁），由證人
    陳保田、何國華二人前開證詞可知，被告等確有於現場行水區內挖取砂土石後並
    運離現場之行為。此外，其等之前開證詞均核與現場會勘紀錄表上所載明：「經
    勘驗，有一部挖土機由劉銘華所駕駛，旁有三部拼裝車，其中兩部滿載砂石，分
    別由甲○○、陳清洲駕駛，另一部由盧春富駕駛並未裝砂石，於現場有堆置三十
    二堆砂石，略估計約三百二十立方公尺，距上開現場約二十公尺處，有一疑似遭
    盜採被回填之窪地，長約五十八公尺，寬約三十四公尺，於該窪地內有一坑洞，
    長約二十公尺，寬約八公尺，其最深處約有四公尺深，有遭回填混凝土塊情形」
    （見警卷第十一頁）等情相符，證人陳保田等之前開證述內容足以採信。
  (三)被告等雖均辯稱：現場原即堆置有廢棄物（廢棄土石、水泥塊），我們只是將之
    清運出去，並未挖取行水區之砂石云云，惟證人陳保田業已證稱：現場確有廢棄
    物沒錯，但由辯護人所提出現場全景照片（原審法院卷內）觀之，廢棄物是位於
    相片右邊，即較靠近河床之處，但被告挖掘、作業之地點，是在相片左邊，距河
    岸較遠，二處是不同的地方等語（見原審卷第八十二至八十四頁），況被告甲○
    ○及劉銘華、盧春富、陳清洲等人於警訊及偵查中均未曾提及現場已堆置有廢棄
    土石，當日工作係為清運廢棄土石之情事，且同案被告劉銘華於警訊時業已坦承
    受僱於現場駕駛挖土機挖採砂石之情，另被告乙○○於警訊中係供稱：黃昭仁委
    託我幫他清運砂石，他要我將土地清理至與原土地一樣的高度剩餘的砂石載運丟
    棄，我至該處時現場就有堆放少許砂土石等語，而非如被告等於原審法院調查、
    審理時所稱「現場堆置之廢棄砂土石、水泥塊很多堆，堆積如山，約有一人高」
    之情形，顯見被告等在原審法院審理時所為前開辯解，均不足採信。又被告乙○
    ○於原審法院調查時供稱：我們將砂土石清運至月眉橋對岸之地點係一空地，該
    空地之前也是砂石場，所有權人（權利人）是蔡芬蘭等語（見原審卷第三十四、
    三十五頁），則若被告等主觀上之目的果真係欲清運廢棄土石，依法乃應清運至
    合法之廢棄物處理廠始為適法，竟將之載運至另屬他人所有（或管理）之砂石場
    內，顯不合常理，反而由此足徵其等主觀上具有為自己及第三人不法所有之意圖
    。被告乙○○復主張及提出高雄縣旗山鎮○○段一九四、一九五、一九九、二Ｏ
    Ｏ及二ＯＯ之一地號之使用權或繳租文件，經本院查證高雄縣旗山鎮○○段一九
    四、一九五、一九九、二ＯＯ及二ＯＯ之一地號的土地為河川地俱屬證人林川雄
    之承租地，係僅供種植甘藷類作物之用，有使用許可書可證（見原審卷第一一四
    頁），並有旗山溪高雄縣政府河川公地種植許可案件移交點收清冊可考。證人林
    川雄於本院證稱：「我做汽車買賣行業二十多年。當時我有投資山外山開發有限
    公司所經營的砂石廠，我七十八年、七十九年開始投資六百萬元，這家砂石廠大
    概也是那時開始籌劃經營，直到八十六年公司倒閉。砂石廠的礦區在何處我不清
    楚，但是加工廠是在杉林鄉○○路一號，機器設備貨品均在此。」、「高雄縣旗
    山鎮○○段一九四、一九五、一九九、二ＯＯ及二ＯＯ之一地號的土地；這是河
    川地，我只有承租權，我向鄉鎮公所承租的。該承租權本來不是我，是後來我姊
    夫向我借了一千多萬元轉讓給我的。去年河川地已移轉所有權給河川局。我八十
    幾年就已經承租了，租河川地是要作什麼用途我不知道。」、「八十六年前其上
    有砂石場的機器，後來縣政府強制拆除。」、「我八十七年開始承租，土地我都
    沒有使用。因為我怕山外山公司的機具在那裡。三年換約一次，八十七年這次的
    承租不是第一次承租。我一直都沒有使用，面積多少我不知道。」、「原審卷附
    之委託書是我簽名的，但其內容是黃昭仁：：：：幫我寫的。黃昭仁告訴我說，
    我的土地上被人倒了很多廢棄物。我寫委託書時我沒有去過那些土地。」、「我
    沒有叫他們去挖掘砂石，也沒有僱用別人去處理。」、「被告於原審卷第七十六
    頁提出的照片，我沒有到現場看，是黃昭仁告訴我，說我承租的土地上有廢棄物
    ，所以我委託黃昭仁處理。黃昭仁是我姊夫的弟弟。黃昭仁是山外山公司的技術
    顧問。在國外專門從事砂石業。」、「對警卷、原審卷內照片顯示各情，這些事
    我都不知道。」；另證人黃昭仁於本院調查時則稱：「我在新加坡、汶萊居住，
    有時一個月會回國二、三天，四、五天。」、「山外山砂石場是我父親經營的，
    後來由我大哥與二哥經營，我曾經來參觀過，後來八十六年二月縣政府撤銷採石
    許可證，我才介入這家公司，我做技術指導，先拆除砂石廠，我再重新規劃新的
    採石廠。先前的採石場是在月眉橋的上游一．五公里到二公里處，後來的許可處
    又往上游推移五百公尺，舊的採石許可就撤銷了。」「高雄縣旗山鎮○○段一九
    四、一九五、一九九、二ＯＯ及二ＯＯ之一地號的土地是山外山公司的碎解場，
    經營砂石業務。實際上沒有種植。」「卷附的委託書是我與乙○○去林川雄家寫
    的，是乙○○太太寫的，由林川雄簽名的。」「我有請被告乙○○去清除地上的
    廢棄物。」「原審卷內第七六頁照片，我叫他們去清除廢棄物。他們還沒有清除
    就被抓了。照片左邊的不是我們的財產，是廢土。是旗山到杉林鄉道路的拓寬時
    挖的廢棄土。」各等語，辯護人詰問證人黃昭仁「八十六年拆除碎解場你有無在
    場？」證人黃昭仁答「有，拆除後土地整平，上面的砂石移走。」（對警卷第十
    三頁至十五頁的照片與山外山公司所生產的砂石有何關連？）「這是與原審卷第
    七十六頁左邊是同一地點。照片所顯示的是路基所挖出來的與我們公司生產的碎
    石兩者不同。道路的狀況就是這樣。」、「我們公司在碎解場時沙、石、土就已
    經分開了。」、「本件案發五月二十二日後我有與河川局的人去會勘『新申請的
    採石區』，有經過那裡。」各等語。被告乙○○於本院調查時亦稱：「卷附的委
    託書是我與黃昭仁去林川雄家寫的，是我太太寫的，由林川雄簽名的。」；惟證
    人陳保田業已於原審到庭證稱現場堆放垃圾與被告挖取、作業之地點並不相同等
    語明確，且黃昭仁並非被告等所挖取、作業地點之公有水利地承租人一節，為被
    告乙○○所不否認，並有實際承租人林川雄繳納水利處第七河川局河川公地使用
    費之單據多紙在卷可憑，亦即委託被告乙○○清運之黃昭仁，並非系爭公有土地
    之承租人，則黃昭仁是否有權自行委託被告清運一節，已有可疑，參以被告乙○
    ○並未提及黃昭仁有告知「已獲得該地承租人之同意、授權」等語，則被告乙○
    ○於未經承租人本人同意之情形下，竟貿然接受無權處分者之委託至現場清運，
    已屬有違常情。再者，若係受僱於他人為之工作，多先已約明工期長短及薪資之
    給付、計算方式，且必定知悉與雇主之聯絡方式，以便日後計算並領取薪資，然
    被告乙○○卻自承：我無法聯絡到黃昭仁，都是他主動與我聯絡等語，亦明顯不
    符常情，況被告亦自承上開委託書係於案發後始由林川雄所出據等情，從而，應
    認被告乙○○辯解：係受委託至現場清運廢棄物云云，不足採信。本院詢諸入出
    境管理局，固足徵黃昭仁確係旅居國外，持有新加坡護照，入出國境頻仍，其又
    係經營砂石業之專家，且介入此山外山砂石場之經營，為技術顧問，其回國，無
    非在處理其家屬經營之山外山砂石場業務；而高雄縣旗山鎮○○段一九四、一九
    五、一九九、二ＯＯ及二ＯＯ之一地號土地，出租人係只允承租人種植，並非採
    掘砂土石，或利用以經營砂石業，該地山外山公司卻以之為碎解場，經營砂石業
    務，實際上沒有種植。證人林川雄雖投資該砂石場，而承租上揭河川地，卻不知
    承租河川地是要做什麼用途，而一直都沒有使用，連面積多少也不知道。反而均
    由山外山公司充當碎解場。最後黃昭仁出面與乙○○去林川雄家，由乙○○太太
    寫委託書，由林川雄簽名，請被告乙○○去清除地上的廢棄物。實際並未清除，
    即被查獲本案，益徵該委託書所載之清除廢棄物（廢棄土石、水泥塊），與本案
    之盜掘河川地行水區之砂石無關，充其量，其顯係以此為掩飾之藉口。黃昭仁及
    林川雄之證詞均不足為被告等有利之證據。況現場照片河川中之廢棄物（廢棄土
    石、水泥塊）依舊，其他地區則挖掘得坑坑洞洞，面積至廣，現場載運之機具多
    輛，所辯顯屬卸責之詞，不足採信。
  (四)末查，被告等未經申請核准，擅自在行水區內採掘砂土石，而其盜掘之情形，據
    經濟部水利處第七河川局檢附其位置圖在卷足憑，已足認定均在河川區域內且大
    部分屬行水區，堆置區則全部在行水區內，有經濟部水利處第七河川局九十一年
    五月二十四日水七管字第０九一０二００八九二０號函及其附件可按。該函並陳
    明林川雄承租系爭河川地，期限自八十七年三月六日至九十年三月五日止，且期
    限屆滿後林川雄並未再申請繼續種植許可，及本案案發時現地堆置砂石約有三百
    二十立方公尺。挖掘之位置及區域正如証人沈偉即水利處第七河川局人員於原審
    證稱：遭被告挖取之採取區，有三分之二在行水區內，另三分之一部分仍屬河川
    區域。現場堆置砂石既約有三百二十立方公尺，即僅能認定計盜掘約三百二十立
    方公尺，據被告等先前所陳每車次砂石數量為十立方公尺，共載運約七十七車次
    ，足徵其每次所載運者不足十立方公尺，應為有利於被告之認定。惟被告等所為
    已足以損害於國有財產權益及經濟部水利處第七河川局管理機關對河川之管理及
    保護利用權益。
  (五)已判決確定之劉銘華稱：我是受僱去現場清運建築廢土，清除的東西包括有混凝
    土塊，現場水泥塊（混凝土塊）堆了約一個人高，有好幾堆，我只負責將東西挖
    到被告甲○○及盧春富、陳清洲之拼裝車上，不知他們把東西運去哪裡；盧春富
    、陳清洲則稱：乙○○說要整地，我們就負責將土石用拼裝車載出去，我們均是
    受僱於被告乙○○，聽他命令行事，不知行為違法亦無竊取之意思。旨在卸免自
    已責任，兼迴護被告等，均不足採信。
  (六)被告要求本院履勘現場，但被告案發迄今，已歷二年有餘，事過境遷，如再履勘
    現場，所見情形，定非當初之情狀，自不比當初所拍攝卷附之照片真實，其提出
    事後由其現場攝影之錄影帶一捲，經本院勘驗，亦顯示如前所述現場垃圾依舊，
    掘取砂土石之跡象明顯，只因非案發之日所攝，顯示曾經過雨水或河水沖刷後之
    跡象，事隔二年有餘，其間歷經多次颱風及山洪或土石流，就台灣河流短促，乾
    旱時裸露河床，一雨成災，山洪暴漲，砂石沖積，河床變型，自屬無再履勘之必
    要；另其又請求專家鑑定採掘地與堆置地之土石是否相同，徵諸前述時過境遷，
    原有場景，已因二年來多次颱風及山洪，砂石沖積，河床變型，當今現場之沖積
    之砂石，已非昔日可比，自無鑑定之必要。
    綜上所述，本案事證已臻明確，被告等之犯行堪以認定。
三、被告等於行水區公有水利地內共同未經許可盜採砂土石之行為，足以生損害於國
    有財產權益及經濟部水利處第七河川局管理機關對河川之管理及保護利用權益，
    核其等所為，均係違反水利法第七十八條第一項第三款禁止在行水區內擅採砂石
    之規定，應依同法第九十二條之一第一項中段論處。又其共同意圖為自己及第三
    人不法之所有，竊取行水區內之砂石，係犯刑法第三百二十一條第一項第四款之
    結夥三人以上竊盜罪。被告等與劉銘華、盧春富、陳清洲就上開犯行，有犯意聯
    絡及行為分擔，為共同正犯。被告等數次挖取、載運砂石之行為，乃基於同一犯
    意而接續所為，屬實質上一罪之接續犯。又被告等所犯上開兩罪，係一行為觸犯
    二保護法益各異之罪，為想像競合犯，應依刑法第五十五條之規定，從較重之結
    夥三人以上竊盜罪處斷。
四、原審就此部分為科刑之判決，固非無見，惟(一)本件被告等與已判決確定之被告劉
    銘華、盧春富、陳清洲，所盜掘之砂土石係如堆置之砂土石量總計約三百二十立
    方公尺，原判決以推算之方式認為係七百七十立方公尺，自有未合。(二)原判決漏
    引罰金罰鍰提高標準條例第二條，亦有未洽。被告乙○○、甲○○上訴意旨均否
    認犯罪，固無理由，但原判決此部分既有如上所述可議之處，此部分即屬無可維
    持，應由本院撤銷改判，爰審酌被告等無視禁令，擅採砂土石，破壞國土完整，
    情節非輕，惟念其等前均無犯罪前科，有台灣高等法院被告全國前案紀錄表各一
    紙可參，又均因貪圖私利而罹刑章，及其犯罪方法、所生危害，犯罪後未坦承犯
    行之態度，被告乙○○係現場負責人，而被告甲○○係受僱載運之人，犯罪情節
    及惡性有異等一切情狀，分別量處如主文所示之刑，並就甲○○部分，依法諭知
    如易科罰金，以三百元折算壹日之折算標準。
五、另被告劉銘華、盧春富、陳清洲部分，已經原審判決確定，不另論列，附此明
    。
據上論斷，應依刑事訴訟法第三百六十九條第一項前段、第三百六十四條、第二百九
十九條第一項前段，水利法第九十二條之一第一項中段，刑法第十一條，第二十八條
，第三百二十一條第一項第四款、第五十五條、罰金罰鍰提高標準條例第二條，判決
如主文。
本案經檢察官陳新慶到庭執行職務。
中    華    民    國        九十一      年      九      月      四      日
                              臺灣高等法院高雄分院刑事第四庭
                                  審判長法官  蕭權閔
                                        法官  陳吉雄
                                        法官  陳啟造
右正本證明與原本無異。
不得上訴。
                                      書記官  白蘭
中    華    民    國        九十一      年      九      月      六      日
本件論罪科刑法條：
水利法第九十二條之一第一項中段：
  違反第七十八條第一項各款情形之一者，除通知限期回復原狀、清除或廢止違禁設
  施外，處六千元以上三萬元以下罰鍰；因而損害他人權益者，處三年以下有期徒刑
  、拘役或科或併科四千元以上兩萬元以下罰金；致生公共危險者，處五年以下有期
  徒刑，得併科六千元以上三萬元以下罰金。
水利法第七十八條第一項第三款：
  主管機關為保護水道，應禁止左列事項：
    三、在行水區內擅採砂石、堆置砂石或傾倒廢土。
刑法第三百二十一條第一項 (加重竊盜罪)
  犯竊盜罪而有左列情形之一者，處六月以上五年以下有期徒刑：
    四、結夥三人以上而犯之者。
                                                                      Ｈ
